【裁判字號】    98,簡上,142
【裁判日期】    980804
【裁判案由】    返還不當得利
【裁判全文】
臺灣高雄地方法院民事判決             98年度簡上字第142號
上  訴  人  丁○○○
被上訴人    戊○○○
            丙○○
            乙○○
            甲○○
上列當事人間請求返還不當得利事件，上訴人對於民國98年2 月
17日本院97年度雄簡字第7457號第一審判決提起上訴，經本院於
民國98年7 月20 日言詞辯論終結，判決如下：
    主  文
原判決關於駁回上訴人後開第二項之訴部分，及該部分訴訟費用
之裁判廢棄。
被上訴人甲○○應給付上訴人新台幣拾貳萬伍仟元。
其餘上訴駁回。
第一、二審訴訟費用，由被上訴人甲○○負擔四分之一，餘由上
訴人負擔。
    事  實  及  理  由
一、上訴人主張：被上訴人甲○○係伊之配偶，被上訴人戊○○○、乙○○、丙○○（下稱戊○○○等）則係甲○○之姊妹
    。伊與甲○○、戊○○○等於民國79年4 月間，共同出資新
    台幣（下同）200 萬元購買門牌號碼高雄市左營區○○○路
    162 巷43弄8 號1 樓房地（下稱系爭房地），供訴外人即伊
    之婆婆陳阿貴居住。出資額中包括伊與甲○○共有之50萬元
    （下稱系爭出資），詎上開房屋僅登記在戊○○○名下，未
    登記為共有，如今陳阿貴已經過世，伊要將系爭出資取回，
    爰依不當得利法律關係提起本訴等情。並於原審聲明：被上
    訴人應連帶給付上訴人50萬元。
二、甲○○以：系爭出資係陳阿貴給伊的，沒有向上訴人拿錢，
    被上訴人共同出資購買系爭房地，並登記在戊○○○名下等
    語置辯。戊○○○等則辯稱：被上訴人各出資50萬元購買系
    爭房地，上訴人沒有出資等語。並均於原審聲明：上訴人之
    訴駁回。
三、原審經審理結果，駁回上訴人之請求。上訴人提起上訴，除
    援引原審之主張與陳述外，另補稱：系爭出資是甲○○的錢
    ，不是伊的錢，但甲○○的錢就是伊的錢等情，並於本院聲
    明：(一)原判決廢棄。(二)被上訴人應給付上訴人50萬元。戊○○○等則援引原審之主張及陳述，並於本院聲明：上訴駁回
    。甲○○則認諾上訴人之請求。
四、兩造不爭執事項：
    上訴人與甲○○係夫妻，戊○○○等係甲○○之姊妹。系爭
    房地於79年4 月間，以買賣為由，登記於戊○○○之名下。
    甲○○於其與上訴人婚姻關係存續中，以其母陳阿貴給予之
    50萬元，作為與戊○○○等共同購買系爭房地之出資額。
五、本件兩造爭執之事項為：系爭房地出資額是否為上訴人與甲○○共有？上訴人本於不當得利法律關係，請求被上訴人返
    還50萬元之不當得利，是否有據？茲就上開爭點分別論述如
    下：
  (一)按當事人既於言詞辯論時為訴訟標的之認諾，法院即應不調
    查對造所主張訴訟標的之法律關係是否果屬存在，而以認諾
    為該當事人敗訴之判決基礎，此有最高法院45年台上字第31
    號判例意旨可資參照。經查：甲○○就上訴人上開主張，於
    本院言詞辯論時陳述同意原告之請求（本院卷第73頁），核
    屬就訴訟標的之認諾，揆諸首揭判例意旨，本院自無庸再調
    查上訴人所主張訴訟標的之法律關係是否果屬存在，應為甲○○敗訴之判決。又按數人負同一債務，而其給付可分者，
    除法律另有規定或契約另有訂定外，應各平均分擔之，民法
    第271 條前段定有明文，上訴人於本院審理時，既係主張被
    上訴人應共同給付50萬元，揆諸前揭規定，甲○○應給付上
    訴人之金額即為12萬5 千元。
  (二)此外，上訴人主張：戊○○○等無法律上之原因，受有系爭
    出資之利益，故本於不當得利之法律關係，請求戊○○○等
    共同給付前揭金額云云，為戊○○○等所否認。而按無法律
    上之原因而受利益，致他人受損害者，應返還其利益，為民
    法第179 條前段所明定，是主張不當得利之前提要件係以他
    人受有利益，且致請求權人權利受損為前提要件。經查，系
    爭出資並非源自上訴人，而係源自陳阿貴給予甲○○之50萬
    元乙情，為上訴人所自承（見本院卷第54頁），核與甲○○
    於原審之陳述相符（見原審卷第62頁），堪予認定。依此，
    足徵上訴人並未參與購買系爭房地之出資，故系爭房地縱登
    記於戊○○○名下，亦難認上訴人因此受有損害，揆諸前揭
    規定，上訴人對戊○○○等之主張與不當得利之要件，已屬
    有間。況系爭房地係登記於戊○○○名下，乙○○及丙○○
    並未因此受有利益，益徵上訴人本於不當得利之法律關係，
    請求戊○○○等給付前揭金額，於法無據。
六、綜上所述，本件上訴人基於不當得利之法律關係，請求甲○○給付12萬5 千元部分，為有理由，應予准許。逾此部分之
    請求，則為無理由，應予駁回。原審就上開應准許部分，未
    及審酌甲○○於本院言詞辯論程序中認諾之事實，為上訴人
    敗訴之判決，尚有未洽，上訴意旨指摘原判決此部分不當，
    求予廢棄改判，為有理由，爰將原判決此部分廢棄改判如主
    文第2 項所示；另原審就上開不應准許部分，為上訴人敗訴
    之判決，經核於法並無不合，上訴意旨執前詞指摘原判決此
    部分不當，求予廢棄改判，為無理由，應予駁回。
七、據上論結，本件上訴為一部有理由，一部無理由，依民事訴
    訟法第436 條之1 第3 項、第450 條、第449 條第1 項、第
    79條、第85條第1 項，判決如主文。
中    華    民    國    98    年    8     月     4    日
            民事第五庭  審判長法  官  李昭彥
                              法  官  賴文姍
                              法  官  鄭凱文
正本係照原本作成。
如不服本判決，應於送達後20日內，向本院提出上訴狀並表明上
訴理由，如於本判決宣示後送達前提起上訴者，應於判決送達後
10日內補提上訴理由書（須附繕本）。
中    華    民    國    98    年    8     月     4    日
                              書記官  張家瑜


司法院資訊處製作；財團法人民間司法改革基金會備份。
